ACORDAO-COMPLETO-2346417

ACÓRDÃO 9878/2019 ATA 36/2019 - SEGUNDA CÂMARA

VISTOS, relatados e discutidos estes autos de tomada de contas especial que nesta fase cuida de petição apresentada pela Secretaria de Estado da Assistência e Desenvolvimento Social do Estado de Alagoas - Seades/AL, em que requer a reconsideração do Acórdão 4371/2016-TCU-Segunda Câmara e a expedição de quitação do débito, bem como embargos de declaração opostos por Daniel Salgueiro da Silva, Carlos Ricardo Nascimento Santa Ritta e pelo Instituto de Pesquisa e Desenvolvimento dos Municípios do Nordeste - IPDN em face do Acórdão 8327/2018-TCU-Segunda Câmara;
ACORDAM os Ministros do Tribunal de Contas da União, reunidos em Sessão de 2ª Câmara e diante das razões expostas pelo Relator, em:
9.1. receber a petição apresentada à peça 183 pela Seades/AL como recurso de reconsideração contra o Acórdão 4371/2016-TCU-Segunda Câmara;
9.2. não conhecer do recurso de consideração apresentado pela Seades/AL, por não atender aos requisitos de admissão tratados nos arts. 32, inciso I, e 33 da Lei 8.443/1992, c/c os arts. 277, 278, §§ 3º e 4º, e 285 do RITCU, sem prejuízo de esclarecer àquela Secretaria Estadual que os pagamentos realizados entre setembro de 2015 a julho de 2017 devem ser abatidos do débito, cujo critério de atualização deve obedecer ao disposto no subitem 9.4 do Acórdão 4371/2016-TCU-Segunda Câmara;
9.3. conhecer dos embargos de declaração apresentados por Daniel Salgueiro da Silva, Carlos Ricardo Nascimento Santa Ritta e pelo Instituto de Pesquisa e Desenvolvimento dos Municípios do Nordeste - IPDN em face do Acórdão 8327/2018-TCU-Segunda Câmara por atenderem aos requisitos de admissão dispostos nos arts. 32, inciso II, e 34 da Lei 8.443/1992 para, no mérito, acolhê-los parcialmente, de sorte a alterar o subitem 9.7 do Acórdão 4371/2016-TCU-Segunda Câmara para que a condenação em débito passe figurar com os seguintes valores:
"9.7. (...) 
	Valor Histórico (R$) 
	Data de ocorrência

	123.624,67
	17/11/2003

	409.183,67
	15/12/2003

"
9.4. notificar a Seades/AL e os embargantes da presente decisão.

Petição apresentada pela Secretaria de Estado da Assistência e Desenvolvimento Social do Estado de Alagoas  Seades/AL, em que requer a reconsideração do Acórdão 4.371/2016-2ª Câmara e a expedição de quitação do débito, bem como embargos de declaração opostos por Daniel Salgueiro da Silva, Carlos Ricardo Nascimento Santa Ritta e pelo Instituto de Pesquisa e Desenvolvimento dos Municípios do Nordeste  IPDN em face do Acórdão 8.327/2018-TCU-2ª Câmara.

Segunda Câmara

Governo do Estado de Alagoas.

3. Embargantes: Daniel Salgueiro da Silva (XXX.392.824-XX); Instituto de Pesquisa e Desenvolvimento dos Municípios do Nordeste - IPDN (02.180.729/0001-12); Carlos Ricardo Nascimento Santa Ritta (XXX.620.114-XX).

13.1. Ministros presentes: Ana Arraes (Presidente), Augusto Nardes, Aroldo Cedraz, Raimundo Carreiro e Vital do Rêgo (Relator).
13.2. Ministra que não participou da votação: Ana Arraes (Presidente)
13.3. Ministro-Substituto presente: Marcos Bemquerer Costa.

ACORDAO-COMPLETO-2547861

Acórdão de Relação 2359/2022 - Plenário

Acórdão de Relação

ACORDAO-COMPLETO-2516733

Acórdão 682/2022 - Plenário

VITAL DO RÊGO

Ministro Vital do Rêgo.

Em apreciação petição apresentada pela Secretaria de Estado da Assistência e Desenvolvimento Social do Estado de Alagoas - Seades/AL (peça 183) , em que requer a reconsideração do Acórdão 4371/2016-TCU-Segunda Câmara (peça 88) e a expedição de quitação do débito, bem como embargos de declaração opostos por Daniel Salgueiro da Silva (peça 206) , Carlos Ricardo Nascimento Santa Ritta (peça 209) e pelo Instituto de Pesquisa e Desenvolvimento dos Municípios do Nordeste - IPDN (peça 207) em face do Acórdão 8327/2018-TCU-Segunda Câmara.
Com relação à petição apresentada pela Seades/AL, a Secretaria de Recursos (Serur) , em juízo de admissibilidade, manifestou-se em uníssono no seguinte sentido (peças 198 a 200) :
	Trata-se de expediente apresentado pela Secretaria de Estado da Assistência e Desenvolvimento Social - SEADES/AL (Peça 183) , em que solicita a reconsideração do Acórdão 4371/2016-TCU-Segunda Câmara (Peça 88) , bem como, a expedição da quitação do débito. 
	Em síntese, cuidam os autos de Tomada de Contas Especial, "instaurada pelo Ministério do Desenvolvimento Social e Combate à Fome (MDS) , em decorrência da omissão no dever de prestar contas dos recursos financeiros repassados ao estado de Alagoas por meio do Termo de Responsabilidade 832/MPAS/Seas/2002, que tinha por objeto a geração de renda para famílias do Programa de Erradicação do Trabalho Infantil (Peti) ". 
	Por meio do Acórdão 4371/2016-TCU-Segunda Câmara, retificado, por inexatidão material, pelo Acórdão 4962/2016-TCU-Segunda Câmara (Peça 95) , esta Corte de Contas, dentre outras medidas, julgou irregulares as contas do Estado de Alagoas, condenando-o em débito. 
	Em face do acórdão condenatório, foram interpostos recursos de reconsideração por parte de Daniel Salgueiro da Silva, do Instituto de Pesquisa e Desenvolvimento dos Municípios do Nordeste - IPDN e de Carlos Ricardo Nascimento Santa Ritta (Peças 124-126) , conhecidos e, no mérito, desprovidos, bem como por parte de Ildefonso Antônio Tito Uchoa Lopes (Peça 120) , conhecido, para, no mérito, ser provido, conforme o Acórdão 8327/2018-TCU-Segunda Câmara (Peça 184) . 
	Subsequentemente, a requerente interpôs recurso de reconsideração (Peça 147-148) , não conhecido por restar intempestivo em período superior a 180 dias, nos termos do artigo 32, parágrafo único e inciso I, da Lei 8.443/92, c/c o artigo 285, caput e §2º, do RI/TCU, consoante o Acórdão 10229/2017-TCU-Segunda Câmara (Peça 162) .
	Nesse momento, a Secretaria de Assistência e Desenvolvimento Social de Alagoas - SEADES, ingressa com o expediente em exame, informando que:
Foram enviados os ofícios de números 257 de 02/05/2017 e 721/GS/SEADES/2017 de 01/11/2017 (anexos) os quais constam os comprovantes de pagamentos das 36 parcelas e consequentemente a liquidação do parcelamento no valor de R$ 2.364.106,21, corrigido conforme orientações do próprio TCU, referentes ao Acórdão 4371/2016-TCU-Segunda Câmara. 
Portanto, pedimos que o Tribunal de Contas da União reconsidere o Acórdão 4371/2016-TCU-Segunda Câmara e providencie a expedição da quitação do débito desta SEADES (...) ."  (Peça 183, p. 1) .
	Do exposto, conclui-se, de plano, que a peça em referência não visa objetivamente à reforma da deliberação proferida no acórdão condenatório. Não se aponta os fundamentos de uma eventual impugnação da decisão, tampouco se nomina a peça como recurso. Verifica-se que o requerente apenas informa que não poderá acatar a decisão deste Tribunal.
	Neste aspecto, impende observar que falta ao expediente em exame os requisitos fundamentais para sua admissão como recurso, quais sejam, a manifestação inequívoca da insatisfação com a decisão e os motivos ensejadores dessa insatisfação. Nesse espeque, cite-se a lição de Nelson Nery Júnior:
O recurso se compõe de duas partes distintas sob o aspecto de conteúdo: a) declaração expressa sobre a insatisfação com a decisão (elemento volitivo) ; b) os motivos dessa insatisfação (elemento de razão ou descritivo) .
[...]
A vontade de recorrer deve ser induvidosamente manifestada pela [parte] que teria interesse na reforma ou invalidação do ato judicial impugnável.
 (Princípios Fundamentais - Teoria Geral dos Recursos, 5ª Ed., São Paulo: Revista dos Tribunais, 2000, p. 152) .
	Por denotar similitudes com o expediente ora analisado, cumpre trazer à lume o precedente aduzido pelo Acórdão 911/2011-TCU-Plenário, em que este Tribunal, ao se debruçar sobre peça análoga à presente, decidiu não receber o documento como recurso, porquanto: 1. o responsável não manifestava expressa intenção em alterar qualquer julgado, 2. não se utilizava em momento algum da expressão recurso, e 3. tampouco indicava qualquer das modalidades recursais admitidas na processualística desta Corte.
	Assim, em face da ausência dos elementos volitivo e de razão, imprescindíveis para que se confira à espécie a natureza de recurso, conclui-se que a peça em voga deve ser encaminhada à unidade técnica instrutora do feito, para que adote as medidas que entender pertinentes, sem prejuízo da oportuna atuação desta Serur, nos termos da Resolução TCU 259/2014, acaso seja interposto algum recurso contra as deliberações nele proferidas.
	Ademais, o recurso de reconsideração constitui-se na espécie recursal cabível nos processos deste Tribunal que versam sobre contas, nos termos dos artigos 32, I, e 33 da Lei 8.443/1992, c/c artigo 285 do Regimento Interno/TCU. Tal peça apelativa já foi ajuizada neste processo, conforme exposto acima, o que resultou na preclusão consumativa estabelecida no artigo 278, §§ 3º e 4º, do Regimento Interno do TCU.
	Não seria possível também receber o expediente como recurso de revisão, pois este expediente recursal somente pode ser conhecido em hipóteses específicas e excepcionais, descritas no artigo 35 da Lei 8.443/92. Constitui-se na última oportunidade recursal existente neste processo. O recebimento da peça nessa modalidade seria prejudicial ao responsável, que teria encerrado, em definitivo, sua oportunidade de revisão da decisão.
	Em face do exposto, propõe-se elevar os autos ao gabinete do Exmo. Ministro-Relator do Processo, a fim de:
	a) não receber a Peça 183 em exame como recurso, em razão da ausência de ânimo recursal, porquanto o requerente não manifestou expressamente a intenção de recorrer do julgado, e com fundamento ainda no princípio da consumação, uma vez que restaria impossibilitada a apresentação de um novo recurso, caso ainda cabível, em virtude da incidência da preclusão consumativa prevista no art. 278, § 3º do RI/TCU; e
	b) enviar os autos à SECEX-AL, unidade técnica instrutora do processo, para fins de apreciação da presente peça e adoção das medidas que entender pertinentes, sem prejuízo da oportuna manifestação desta Serur, nos termos da Resolução TCU 259/2014, no caso de futura interposição de recursos.
Ouvido a esse respeito, em atendimento ao Despacho do Relator a quo, Ministro Augusto Nardes (peça 208) , o representante do MPTCU, Procurador Júlio Marcelo de Oliveira, exarou parecer à peça 213 divergindo do encaminhamento sugerido pela Serur, nos seguintes termos:
	Trata-se de petição apresentada pela Secretaria de Estado da Assistência e Desenvolvimento Social do Estado de Alagoas - Seades/AL (peça 183) , em que requer a reconsideração do Acórdão 4371/2016-TCU-Segunda Câmara (peça 88) e a expedição de quitação do débito.
	Reproduz-se, a seguir, parcialmente, a mencionada deliberação, proferida em 5/4/2016 (peça 88) :
"9.4. julgar irregulares, com fundamento nos arts. 1º, inciso I, 16, inciso III, alíneas 'c', 19, caput, e 23, inciso III, da Lei 8.443/1992, as contas do Estado de Alagoas e condená-lo ao pagamento das importâncias abaixo especificadas, fixando-lhe o prazo de 15 (quinze) dias, a contar da notificação, para que comprove, perante o Tribunal (art. 214, III, alínea 'a', do Regimento Interno) , o recolhimento dos valores aos cofres do Fundo Nacional de Assistência Social, atualizadas monetariamente e acrescidas dos juros de mora, calculados a partir das datas discriminadas, até a data do recolhimento, na forma prevista na legislação em vigor, abatendo-se, na oportunidade, os valores já ressarcidos:
	Valor Histórico (R$) 
	Valores Ressarcidos (R$) 
	Data de ocorrência

	600.000,00
		4/12/2002

	469.300,00
		19/12/2002

		57.431,00
	3/5/2014

		58.005,31
	21/5/2014

		8.021,86
	28/5/2014

		58.585,36
	25/6/2014

		58.819,70
	23/7/2014

		58.825,58
	26/8/2014

		58.972,64
	25/9/2014

		59.308,78
	29/10/2014

		59.557,87
	24/11/2014

		59.861,61
	16/12/2014

		184.367,71
	20/7/2015

9.5. julgar irregulares, com fundamento nos arts. 1º, inciso I, 16, inciso III, alíneas 'b', 19, caput, e 23, inciso III, da Lei 8.443/1992, as contas do Sr. Arnóbio Cavalcanti Filho e aplicar-lhe a multa prevista no art. 58, inciso II, da Lei 8.443/1992, no valor de R$ 20.000,00 (vinte mil reais) com a fixação do prazo de quinze dias, a contar da notificação, para comprovar, perante o Tribunal (art. 214, inciso III, alínea 'a', do Regimento Interno) , o recolhimento da dívida aos cofres do Tesouro Nacional, atualizada monetariamente desde a data deste acórdão até a do efetivo recolhimento, se for paga após o vencimento, na forma da legislação em vigor;
9.6. julgar irregulares, com fundamento nos arts. 1º, inciso I, 16, inciso III, alíneas 'a', 'b' e 'c', 19, caput, e 23, inciso III, da Lei 8.443/1992, as contas do Sr. Carlos Ricardo Nascimento Santa Ritta (XXX.620.114-XX) e aplicar-lhe a multa prevista no art. 58, inciso II, da Lei 8.443/1992, no valor de R$ 50.000,00 (cinquenta mil reais) com a fixação do prazo de quinze dias, a contar da notificação, para comprovar, perante o Tribunal (art. 214, inciso III, alínea 'a', do Regimento Interno) , o recolhimento da dívida aos cofres do Tesouro Nacional, atualizada monetariamente desde a data deste acórdão até a do efetivo recolhimento, se for paga após o vencimento, na forma da legislação em vigor;
9.7. julgar irregulares, com fundamento nos arts. 1º, inc. I, 16, inc. III, alíneas 'a' e 'c', da Lei 8.443/1992 c/c os arts. 19 e 23, inc. III, da mesma Lei, as contas dos Srs. Carlos Ricardo Nascimento Santa Ritta (XXX.620.114-XX) , Ildefonso Antônio Tito Uchoa Lopes, (XXX.432.544-XX) , Gilberto Coutinho Freire (XXX.645.874-XX) ; Daniel Salgueiro da Silva (XXX.392.824-XX) , e do Instituto de Pesquisa e Desenvolvimento dos Municípios do Nordeste - IPDN (02.180.729/0001-12) para condená-los, solidariamente, ao pagamento das quantias a seguir especificadas, com a fixação do prazo de quinze dias, a contar da notificação, para comprovar, perante o Tribunal (art. 214, inciso III, alínea 'a', do Regimento Interno) , o recolhimento das dívidas aos cofres do Fundo Nacional de Assistência Social, atualizadas monetariamente e acrescidas dos juros de mora, calculados a partir das datas discriminadas, até a data do recolhimento, na forma prevista na legislação em vigor:
	Valor Histórico (R$) 
	Data de ocorrência

	209.183,67
	17/11/2003

	409.183,67
	15/12/2003

9.8. aplicar aos Srs. Carlos Ricardo Nascimento Santa Ritta (XXX.620.114-XX) , Ildefonso Antônio Tito Uchoa Lopes, (XXX.432.544-XX) , Gilberto Coutinho Freire (XXX.645.874-XX) ; Daniel Salgueiro da Silva (XXX.392.824-XX) , e do Instituto de Pesquisa e Desenvolvimento dos Municípios do Nordeste - IPDN (02.180.729/0001-12) a multa prevista no art. 57 da Lei 8.443/1992, no valor de R$ 80.000,00 (oitenta mil reais) com a fixação do prazo de quinze dias, a contar da notificação, para comprovar, perante o Tribunal (art. 214, inciso III, alínea 'a', do Regimento Interno) , o recolhimento da dívida aos cofres do Tesouro Nacional, atualizada monetariamente desde a data deste acórdão até a do efetivo recolhimento, se for paga após o vencimento, na forma da legislação em vigor;
9.9 autorizar, desde logo, a cobrança judicial das dívidas, caso não atendidas as notificações, nos termos do art. 28, inciso II, da Lei 8.443/1992;
 (...) "
	A condenação em débito do Estado de Alagoas decorreu da verificação de que o ente federado estava inadimplente em relação ao pagamento parcelado da dívida fixada no item 9.1 do Acórdão 7303/2013-TCU-Segunda Câmara, transcrito a seguir (peça 64) :
"VISTOS, relatados e discutidos estes autos de tomada de contas especial instaurada em razão de irregularidades relacionadas ao Termo de Responsabilidade 832/MPAS/SEAS/2002, celebrado entre o Ministério da Previdência e Assistência Social e o Estado de Alagoas, tendo por objeto a 'geração de renda para famílias do Programa de Erradicação do Trabalho Infantil - Peti'.
ACORDAM os Ministros do Tribunal de Contas da União, reunidos em sessão de 2ª Câmara, em:
9.1. rejeitar as alegações de defesa do Estado de Alagoas referentes ao desvio de R$ 1.069.300,00 (um milhão sessenta e nove mil e trezentos reais) , em valores originais, da conta específica do Termo de Responsabilidade 832/MPAS/SEAS/2002 para a conta do Convênio MI 50/2001 e, com base nos arts. 12, §§ 1º e 2º, e 22, parágrafo único, da Lei 8.443/1992, c/c o art. 202, § 3º, do Regimento Interno/TCU, fixar novo e improrrogável prazo de 15 (quinze) dias, a contar da notificação, para que aquele ente federativo comprove perante este Tribunal o recolhimento da referida quantia, detalhada abaixo, aos cofres do Fundo Nacional de Assistência Social, atualizada monetariamente a contar das respectivas datas até o efetivo recolhimento, na forma prevista na legislação em vigor:
	VALOR
	DATA

	600.000,00
	04/12/2002

	469.300,00
	19/12/2002

9.2. acatar as alegações de defesa dos Sres Arnóbio Cavalcanti Filho e Carlos Ricardo Nascimento Santa Ritta, especificamente em relação ao débito mencionado no subitem anterior, que totaliza, em valores originais, R$ 1.069.300,00 (um milhão sessenta e nove mil e trezentos reais) , sem prejuízo à posterior formulação de juízo de valor acerca dos atos que, praticados por esses responsáveis, tenham contribuído para a ocorrência do mencionado dano, juízo este com reflexo no mérito das contas e na possibilidade de aplicação da multa a que se refere o art. 58 da Lei Orgânica do TCU;
9.3. autorizar, desde logo, nos termos do art. 26 da Lei 8.443/1992, o pagamento da dívida em até 36 (trinta e seis) parcelas mensais e consecutivas, se solicitado pelo Estado de Alagoas, fixando-se o vencimento da primeira em 15 (quinze) dias, a contar do recebimento da notificação, e o das demais a cada 30 (trinta) dias, devendo incidir sobre cada uma delas os encargos legais devidos, na forma prevista na legislação em vigor, sem prejuízo ao vencimento antecipado do saldo devedor em caso de não comprovação do recolhimento de qualquer parcela, conforme prevê o art. 217, § 2º, do Regimento Interno/TCU;
9.4. determinar ao referido ente federativo que, na hipótese da impossibilidade de liquidação tempestiva do débito, no mencionado prazo, adote providências com vistas à inclusão do valor da dívida em sua lei orçamentária, informando ao Tribunal as providências adotadas no prazo de 30 (trinta) dias, esclarecendo-lhe que a liquidação tempestiva do débito atualizado monetariamente, além de sanar a irregularidade que lhe é imputada nesta TCE, evitará que sobre o débito quantificado acima no subitem 9.1 venham a incidir juros legais desde as respectivas datas ali indicadas."
	Embora o Estado de Alagoas tenha pago corretamente as parcelas do débito até dezembro/2014, o pagamento foi suspenso a partir de janeiro/2015, e retomado em julho/2015, conforme expediente à peça 86, juntado aos autos antes da prolação do Acórdão 4371/2016-TCU-Segunda Câmara. 
	Diante da falta de pagamento das parcelas do débito no período de janeiro a junho/2015, o Tribunal considerou que a dívida venceu antecipadamente, como previsto no item 9.3 Acórdão 7303/2013-TCU-Segunda Câmara, o que resultou na prolação do Acórdão 4371/2016-TCU-Segunda Câmara, ora recorrido.
	Contra o Acórdão 4371/2016-TCU-Segunda Câmara, foram interpostos recursos de reconsideração pela Seades/AL (peça 147) , pelo Instituto de Pesquisa e Desenvolvimento dos Municípios do Nordeste - IPDN (peça 125) e pelos srs. Carlos Ricardo Nascimento Santa Ritta (peça 126) , Daniel Salgueiro da Silva (peça 124) e Ildefonso Antônio Tito Uchoa Lopes (peça 120) .
	Mediante o Acórdão 10229/2017-TCU-Segunda Câmara (peça 162) , o recurso de reconsideração interposto pela Seades/AL não foi conhecido, por ser intempestivo. E, mediante o Acórdão 8327/2018-TCU-Segunda Câmara, os recursos de reconsideração interpostos pelos demais responsáveis foram conhecidos, dando-se provimento ao recurso interposto pelo sr. Ildefonso Antônio Tito Uchoa Lopes, para julgar suas contas regulares com ressalva, e negando-se provimento aos demais (peça 184) .
	Na petição à peça 183, a Seades/AL informa que recolheu as 36 parcelas do débito, atualizadas monetariamente, totalizando R$ 2.364.106,21. Em anexo à petição, constam os comprovantes de pagamento, que indicam, além dos ressarcimentos já expressamente reconhecidos pelo Acórdão 4371/2016-TCU-Segunda Câmara, a existência de recolhimentos no período de setembro/2015 a julho/2017 (peça 183, pp. 2/5) . Em face de tais pagamentos, a Seades/AL requer a reconsideração do Acórdão 4371/2016-TCU-Segunda Câmara, com base no art. 32, I, da Lei 8.443/1992, e a expedição de quitação do débito, com fulcro no art. 218 do Regimento Interno do TCU.
	A Secretaria de Recursos (Serur) examinou a referida petição e, em pronunciamentos uniformes, formulou a seguinte proposta de encaminhamento (peças 198 a 200, grifos originais) :
"a) não receber a Peça 183 em exame como recurso, em razão da ausência de ânimo recursal, porquanto o requerente não manifestou expressamente a intenção de recorrer do julgado, e com fundamento ainda no princípio da consumação, uma vez que restaria impossibilitada a apresentação de um novo recurso, caso ainda cabível, em virtude da incidência da preclusão consumativa prevista no art. 278, § 3º do RI/TCU; e
b) enviar os autos à SECEX-AL, unidade técnica instrutora do processo, para fins de apreciação da presente peça e adoção das medidas que entender pertinentes, sem prejuízo da oportuna manifestação desta Serur, nos termos da Resolução TCU 259/2014, no caso de futura interposição de recursos."
	Em seguida, Vossa Excelência encaminhou os autos ao Ministério Público de Contas, para a oitiva prevista no art. 62, III, do Regimento Interno do TCU.
II
	O Ministério Público de Contas diverge parcialmente da proposta de encaminhamento formulada pela Serur.
	Segundo a unidade técnica, a peça 183 não deveria ser recebida como recurso, por ausência de ânimo recursal e pela ocorrência de preclusão consumativa.
	Embora concorde com a caracterização da preclusão consumativa, na medida em que já havia sido interposto anteriormente recurso de reconsideração pela Seades/AL, o qual não foi conhecido (Acórdão 10229/2017-TCU-Segunda Câmara) , o MP de Contas discorda do entendimento de que a petição não apresenta ânimo recursal. 
	Apesar de bastante sucinta, a petição apresentada denota o inconformismo da Seades/AL com a condenação em débito, com atualização monetária e juros de mora, exarada pelo item 9.4 do Acórdão 4371/2016-TCU-Segunda Câmara. Nesse sentido, a peticionante pede, expressamente, que "o Tribunal de Contas da União reconsidere o Acórdão 4371/2016-TCU-Segunda Câmara e providencie a expedição da quitação do débito desta SEADES" (peça 183, p. 1) , sob o argumento de que houve o pagamento parcelado do débito, com atualização monetária. Além disso, cita expressamente o art. 32, I, da Lei 8.443/1992, que trata do recurso de reconsideração, para requerer a "reconsideração das parcelas pagas referentes ao período de 31/07/2015 a 30/12/2016".
	Nota-se, pois, que o intuito da Seades/AL é a reforma do Acórdão 4371/2016-TCU-Segunda Câmara, a fim de possibilitar que o pagamento do débito apenas com atualização monetária seja suficiente para a sua quitação.
	Há, assim, evidente ânimo recursal na peça apresentada pela Seades/AL, ao contrário do defendido pela Serur.
	O recurso de reconsideração, porém, não merece ser conhecido, ante a incidência da preclusão consumativa, nos termos do art. 278, § 3º, do Regimento Interno do TCU.
	Não obstante o não conhecimento do recurso, cabe informar à Seades/AL que os pagamentos efetuados após 20/7/2015 (de setembro/2015 a julho/2017) também poderão ser abatidos do débito, uma vez que a relação de créditos (coluna "Valores Ressarcidos") da tabela contida no item 9.4 do Acórdão 4371/2016-TCU-Segunda Câmara é exemplificativa, e não exaustiva. 
III
	Ante o exposto, o Ministério Público de Contas manifesta-se no sentido de o Tribunal:
	a) não conhecer do recurso de reconsideração interposto à peça 183 pela Seades/AL contra o Acórdão 4371/2016-TCU-Segunda Câmara, em razão da preclusão consumativa, conforme o disposto no art. 278, § 3º, do Regimento Interno do TCU;
	b) informar à Seades/AL que os pagamentos efetuados após 20/7/2015 também poderão ser abatidos do débito, uma vez que a relação de créditos da tabela contida no item 9.4 do Acórdão 4371/2016-TCU-Segunda Câmara é exemplificativa, e não exaustiva.
Dada a divergência de ambos os pareceres, o Relator a quo, Ministro Augusto Nardes, em Despacho de peça 214, ao concordar com as conclusões do MPTCU, encaminhou o presente processo a este Relator para pronunciamento acerca da admissibilidade da petição apresentada pela Seades/AL, na condição de recurso de reconsideração, bem como dos embargos de declaração opostos por Daniel Salgueiro da Silva, Carlos Ricardo Nascimento Santa Ritta e pelo Instituto de Pesquisa e Desenvolvimento dos Municípios do Nordeste - IPDN.
Cuida este processo, em sua origem, de tomada de contas especial (TCE) instaurada pelo Ministério do Desenvolvimento Social e Combate à Fome (MDS) em decorrência da omissão do dever de prestar contas dos recursos repassados ao estado de Alagoas pelo Fundo Nacional de Assistência Social (FNAS) , por meio do Termo de Responsabilidade 832/MPAS/Seas/2002 (peça 8, p. 17-20) , que tinha por objeto a geração de renda para famílias do Programa de Erradicação do Trabalho Infantil (Peti) , envolvendo recursos da ordem de R$ 1.800.000,00.
O Acórdão 4371/2016-TCU-Segunda Câmara (peça 88) , retificado pelo Acórdão 4962/2016-TCU-Segunda Câmara (peça 95) , entre outros, julgou irregulares as contas do Estado de Alagoas, condenando-o ao pagamento do débito no montante de R$ 1.069.300,00, em valores relativos ao ano de 2002, abatidos os valores já ressarcidos, bem como julgou irregulares as contas dos ora embargantes, condenando-os solidariamente em débito no valor histórico de R$ 618.367,34, juntamente com outros responsáveis, além de aplicar-lhes multas individuais.
As presentes contas foram julgadas irregulares, em extrato, por ter sido detectado o desvio, pelo estado de Alagoas, do montante de R$ 1.069.300,00 para a conta do Convênio MI 50/2001, celebrado entre o referido Estado e o Ministério da Integração Nacional, tendo por objeto a implantação de sistemas de abastecimento de água e instalações hidrossanitárias em escolas públicas, bem como pela não comprovação da boa e regular aplicação de R$ 618.367,34 repassados por aquele ente federativo ao Instituto de Pesquisa e Desenvolvimento dos Municípios do Nordeste (IPDN) . O saldo remanescente de R$ 112.332,66 foi devolvido aos cofres da União pela Secretaria Estadual de Assistência Social - Seas/AL (peça 8, p. 92-100) .
Irresignados com a condenação sofrida, os ora embargantes interpuseram recursos de reconsideração contra o Acórdão 4371/2016-TCU-Segunda Câmara. Mediante o Acórdão 8327/2018-TCU-Segunda Câmara (peça 184) , o TCU conheceu dos recursos interpostos para, no mérito, negar-lhes provimento, decisum em face do qual agora se insurgem em sede de aclaratórios.
Sem apontar a presença de omissão, contradição nem obscuridade, o Sr. Daniel Salgueiro da Silva e o IPDN alegam, em semelhantes razões de embargos apresentadas respectivamente às peças 206 e 207, que:
os presentes embargos são tempestivos e atendem aos requisitos de admissão dispostos no art. 34 da Lei 8.443/1992;
os julgadores teriam sido induzidos a erro pelo Ministério Público junto ao TCU (MPTCU) que, de forma inoportuna, injustificada e improcedente, afirmou em seu parecer que "a prestação de contas final do IPDN, trazida aos autos pela empresa (pçs. 6/7) , é flagrantemente inconclusiva", por não atender ao disposto nos arts. 28, 30 e 31 da IN STN 01/1997, concluindo apressadamente que "É fácil verificar que a prestação de contas do IPDN não conta com várias peças exigidas nesses artigos, que tratam dos requisitos das prestações de contas finais de convênios"; 
tal exigência documental, própria da prestação de contas final - a exemplo de plano de trabalho, relatório de execução físico-financeira, demonstrativo da execução da receita e despesa, relação de pagamentos, relação de bens, conciliação bancária, faturas, recibos, notas fiscais e outros documentos comprobatórios abrangendo a totalidade dos recursos repassados - seria indevida, na medida em que as prestações de contas apresentadas foram as parciais, restando equivocado o MPTCU;
os documentos apresentados às peças 6 e 7 atenderiam ao disposto no art. 21 da IN STN 01/1997, que trata dos documentos exigidos na prestação de contas parcial, pois, além de revestidos das devidas formalidades legais, são hábeis a comprovar a boa regular gestão dos recursos federais transferidos;
a única irregularidade apontada pela Secex/AL, emissão de cheque para "suprimento de caixa" para pagamento em espécie a diversos credores no montante de R$ 80.460,78, foi devidamente esclarecida pelos embargantes em defesa apresentada à peça 56.
Ao final, requerem o provimento dos presentes embargos para que as situações expostas sejam devida e amplamente apreciadas a fim de se sanar os vícios apontados, mediante a reforma do acórdão embargado de sorte que as contas dos embargantes sejam julgadas regulares ou regulares com ressalvas.
O Sr. Carlos Ricardo Nascimento Santa Ritta, à peça 209, também sem apontar a presença de omissão, contradição nem obscuridade, além de trazer as mesmas razões de embargos apontadas pelo Sr. Daniel Salgueiro da Silva e pelo IPDN, transcritas no item 9 deste Relatório, aduz, em adição, que a penalidade a ele imputada em razão da autorização tardia de transferência do valor de R$ 469.300,00 ao Estado de Alagoas (valor transferido em 20/12/2002 e autorizado apenas em 10/4/2003) seria indevida, porquanto o próprio Estado de Alagoas reconheceu a apropriação indébita praticada e recolheu o valor devido em 36 parcelas.
Por fim, requer o provimento dos presentes embargos para que as situações expostas sejam devida e amplamente apreciadas a fim de se sanar os vícios apontados, mediante a reforma do acórdão embargado de sorte que suas contas sejam julgadas regulares ou regulares com ressalvas.
É o relatório.

Edith Gusmão Lins de Barros (OAB/AL 13.539) e outros.

Procurador Júlio Marcelo de Oliveira.

PETIÇÃO RECEBIDA COMO RECURSO DE RECONSIDERAÇÃO. PRECLUSÃO CONSUMATIVA. NÃO CONHECIMENTO. EMBARGOS DE DECLARAÇÃO EM RECURSO DE RECONSIDERAÇÃO. CONHECIMENTO. RECONHECIMENTO DE OMISSÃO DE OFÍCIO. ACOLHIMENTO PARCIAL DOS EMBARGOS. EFEITOS MODIFICATIVOS. REDUÇÃO DO DÉBITO. NOVOS DOCUMENTOS. RECEBIMENTO COMO RECURSO DE REVISÃO. REABERTURA DE PRAZO PARA APRESENTAÇÃO DE NOVA DOCUMENTAÇÃO. NOTIFICAÇÃO. - Constitui questão de ordem pública a não reapreciação, em sede de recurso de reconsideração, dos documentos que ensejaram a condenação decidida pelo acórdão objeto do recurso. - Na apreciação de embargos de declaração, a existência de questão de ordem pública autoriza, de ofício, o reconhecimento da existência de omissão.

TOMADA DE CONTAS ESPECIAL (TCE)

não atuou.

Em apreciação petição apresentada pela Secretaria de Estado da Assistência e Desenvolvimento Social do Estado de Alagoas - Seades/AL (peça 183) , em que requer a reconsideração do Acórdão 4371/2016-TCU-Segunda Câmara (peça 88) e a expedição de quitação do débito, bem como embargos de declaração opostos por Daniel Salgueiro da Silva (peça 206) , Carlos Ricardo Nascimento Santa Ritta (peça 209) e pelo Instituto de Pesquisa e Desenvolvimento dos Municípios do Nordeste - IPDN (peça 207) em face do Acórdão 8327/2018-TCU-Segunda Câmara.
Cuida este processo, em sua origem, de tomada de contas especial (TCE) instaurada pelo Ministério do Desenvolvimento Social e Combate à Fome (MDS) em decorrência da omissão do dever de prestar contas dos recursos repassados ao Estado de Alagoas pelo Fundo Nacional de Assistência Social (FNAS) , por meio do Termo de Responsabilidade 832/MPAS/Seas/2002 (peça 8, p. 17-20) , que tinha por objeto a geração de renda para famílias do Programa de Erradicação do Trabalho Infantil (Peti) , envolvendo recursos da ordem de R$ 1.800.000,00.
O Acórdão 4371/2016-TCU-Segunda Câmara (peça 88) , retificado pelo Acórdão 4962/2016-TCU-Segunda Câmara (peça 95) , entre outros, julgou irregulares as contas do Estado de Alagoas, condenando-o ao pagamento do débito no montante de R$ 1.069.300,00, em valores relativos ao ano de 2002, abatidos os valores já ressarcidos, bem como julgou irregulares as contas dos ora embargantes, condenando-os solidariamente em débito no valor histórico de R$ 618.367,34, juntamente com outros responsáveis, além de aplicar-lhes multas individuais.
As presentes contas foram julgadas irregulares, em extrato, por ter sido detectado o desvio, pelo Estado de Alagoas, do montante de R$ 1.069.300,00 para a conta do Convênio MI 50/2001, celebrado entre o referido Estado e o Ministério da Integração Nacional, tendo por objeto a implantação de sistemas de abastecimento de água e instalações hidrossanitárias em escolas públicas, bem como pela não comprovação da boa e regular aplicação de R$ 618.367,34 repassados por aquele ente federativo ao Instituto de Pesquisa e Desenvolvimento dos Municípios do Nordeste (IPDN) . O saldo remanescente de R$ 112.332,66 foi devolvido aos cofres da União pela Secretaria Estadual de Assistência Social - Seas/AL (peça 8, p. 92-100) .
Irresignados com a condenação sofrida, os ora embargantes interpuseram recursos de reconsideração contra o Acórdão 4371/2016-TCU-Segunda Câmara. Mediante o Acórdão 8327/2018-TCU-Segunda Câmara (peça 184) , o TCU conheceu dos recursos interpostos para, no mérito, negar-lhes provimento, decisum em face do qual agora se insurgem em sede de aclaratórios.
Com relação à petição apresentada pela Seades/AL, a Secretaria de Recursos (Serur) , em juízo de admissibilidade posto às peças 198 a 200, entendeu que, apesar de requerer expressamente a reconsideração do Acórdão 4371/2016-TCU-Segunda Câmara, que julgou irregulares as contas do Estado de Alagoas e condenou-o em débito, estariam ausentes os requisitos fundamentais para sua admissão como recurso, quais sejam, manifestação inequívoca da insatisfação com a decisão e os motivos ensejadores da irresignação.
Em adição, registrou a Serur a ocorrência da preclusão consumativa, fixada no art. 278, §§ 3º e 4º, do RITCU, ante a interposição prévia de recurso de reconsideração pela Seades/AL (peça 147) , desconhecido por ser intempestivo, nos termos do Acórdão 10229/2017-TCU-Segunda Câmara (peça 162) .
Em razão do exposto, propõe o não recebimento da mencionada petição como recurso e, adicionalmente, sugere o envio dos autos à Sec/AL com vistas à apreciação do referido documento.
Instado a se manifestar a esse respeito, em atendimento ao Despacho do Relator a quo, Ministro Augusto Nardes (peça 208) , o representante do MPTCU, Procurador Júlio Marcelo de Oliveira, exarou parecer à peça 213 divergindo do encaminhamento sugerido pela Serur.
Entendeu o Parquet que a petição em comento possui ânimo recursal, pois denota o inconformismo da Seades/AL com a condenação imposta pelo Acórdão 4371/2016-TCU-Segunda Câmara, a incidir atualização monetária e juros de mora, solicitando expressamente sua reconsideração sob o argumento de que houve o pagamento parcelado do débito, com a devida atualização monetária.
Ao final, o MPTCU defende o recebimento da referida petição como recurso para propor o seu não conhecimento, em razão da ocorrência da preclusão consumativa, sem prejuízo de que seja esclarecido à Seades/AL que "os pagamentos efetuados após 20/7/2015 (de setembro/2015 a julho/2017) também poderão ser abatidos do débito, uma vez que a relação de créditos (coluna "Valores Ressarcidos") da tabela contida no item 9.4 do Acórdão 4371/2016-TCU-Segunda Câmara é exemplificativa, e não exaustiva".
Feita essa necessária introdução, passo a decidir.
Alinho-me ao entendimento do MPTCU quanto ao recebimento da petição da Seades/AL (peça 183) como recurso.
Não há dúvidas de que aquela Secretaria de Estado intentou rever a decisão desta Corte que a condenou em débito, valor este sujeito à correção monetária e juros de mora, nos termos do item 9.4 da decisão condenatória. 
Diversas passagens do citado documento reforçam esse entendimento. A Seades/AL solicita expressamente a reconsideração do Acórdão 4371/2016-TCU-Segunda Câmara, fazendo menção ao art. 32, inciso I, da LOTCU, que prevê a interposição do nominado recurso. Ademais,  se insurge contra a forma de atualização dos valores por ela devidos, porquanto utiliza por fundamento da reconsideração o fato de ter realizado o pagamento parcelado do valor a que foi condenada, atualizado monetariamente, de forma diversa à prevista no acórdão condenatório.
Por essas razões, entendo que a petição em comento deve ser recebida como recurso.
Com relação à análise de sua admissibilidade, de se observar, conforme já apontado nos pareceres prévios, a ocorrência da preclusão consumativa, tratada nos §§ 3º e 4º do art. 278 do RITCU. É que a Seades/AL já teve recurso de reconsideração (peça 147) , apresentado previamente, apreciado por esta Corte de Contas por meio do Acórdão 10229/2017-TCU-Segunda Câmara (peça 162) , oportunidade em que a espécie recursal não foi conhecida por ser intempestiva.
Ante o exposto e em consonância com o encaminhamento defendido pelo MPTCU, considero que a petição apresentada à peça 183 pela Seades/AL deve ser recebida como recurso de reconsideração contra o Acórdão 4371/2016-TCU-Segunda Câmara, porém, não deve ser conhecida, sem prejuízo de que seja esclarecido àquela Secretaria que os pagamentos realizados entre setembro de 2015 a julho de 2017 devem ser abatidos do débito, cujo critério de atualização deve obedecer ao disposto no subitem 9.4 do mencionado acórdão.
Com relação aos embargos apresentados, conheço da espécie recursal uma vez atendidos os requisitos de admissão aplicáveis, conforme estabelece o art. 33, inciso II, e 34 da Lei 8.443/1992.
Alegam os embargantes, Sr. Daniel Salgueiro da Silva, Sr. Carlos Ricardo Nascimento Santa Ritta e Instituto de Pesquisa e Desenvolvimento dos Municípios do Nordeste - IPDN, em semelhantes razões de embargo, no essencial, que:
os julgadores que aprovaram o Acórdão 8327/2018-TCU-Segunda Câmara teriam sido induzidos a erro ao seguir o parecer do MPTCU que apontava para a necessidade de apresentação de documentos próprios da prestação de contas final, nos termos dos arts. 28, 30 e 31 da IN STN 01/1997, exigência descabida, na medida em que as prestações de contas apresentadas foram parciais, nos termos do que estabelece o art. 21 da mesma IN, conforme se observa dos documentos apresentados às peças 6 e 7, hábeis a demonstrar a boa e regular aplicação dos recursos recebidos;
a única irregularidade apontada pela então Secex/AL, emissão de cheque para "suprimento de caixa" para pagamento em espécie a diversos credores no montante de R$ 80.460,78, foi devidamente esclarecida pelos embargantes em defesa apresentada à peça 56.
O Sr. Carlos Ricardo Nascimento Santa Ritta, à peça 209, aduz, em adição, que a penalidade a ele imputada em razão da autorização tardia de transferência do valor de R$ 469.300,00 ao Estado de Alagoas (valor transferido em 20/12/2002 e autorizado apenas em 10/4/2003) seria indevida, porquanto o próprio Estado de Alagoas reconheceu a apropriação indébita praticada e recolheu o valor devido em 36 parcelas.
Ao final, requerem o provimento dos presentes embargos para que as situações expostas sejam devida e amplamente apreciadas a fim de se sanar os vícios apontados, mediante a reforma do acórdão embargado de sorte que as contas dos embargantes sejam julgadas regulares ou regulares com ressalvas.
Não merece acolhida o argumento encartado na letra "a" do item 20 deste voto. De se observar que os embargantes buscam rediscutir o mérito da decisão combatida trazendo à colação tese inédita de que esta Corte, como um dos fundamentos para sua condenação, teria exigido a apresentação de documentos próprios da prestação de contas final, sem considerar que as duas prestações de contas apresentadas seriam parciais. 
Nesse sentido, harmônica é a jurisprudência desta Corte de que os embargos de declaração, dada a estreita via de cognição própria da espécie aclaratória, não se prestam à rediscussão de mérito da decisão combatida. Entre tantas decisões, cito os Acórdão 2249/2017-TCU-Primeira Câmara, 294/2016-TCU-Plenário e 7.781/2015-1ª Câmara.
Não obstante tratar-se de argumento não veiculado em suas razões de apelo (peças 124 e 125) , julgo adequado, nesta oportunidade, que se faça o devido esclarecimento acerca da documentação apresentada pelo Sr. Daniel Salgueiro da Silva a título de prestação de contas dos recursos repassados ao IPDN no montante de R$ 618.367,34, bem como da análise que sobre ela foi procedida.
Os documentos trazidos pelo responsável em questão a título de prestação de contas são aqueles que integram as peças 6 e 7, que, de acordo com ele (peças 56, p. 13, 124, p. 6) , serviriam apenas para elidir as irregularidades apontadas nos itens 3.5, 3.6 e 3.7 do relatório de fiscalização da CGU, não se referindo às prestações de contas que o IPDN apresentou à Secretaria de Assistência do Estado de Alagoas. Também integram a prestação de contas a documentação constante da peça 56, que trata dos pagamentos realizados com suprimento de fundos. 
A documentação que integra tais peças foi analisada nas etapas processuais anteriores, oportunidade em que se concluiu que a ausência do projeto técnico, a ser apresentado pelo convenente, não permitiu a identificação de quais atividades seriam desenvolvidas no âmbito do Peti nem dos respectivos custos associados.
De fato, o MPTCU, em seu pronunciamento à peça 18, mencionou que a "prestação de contas final" apresentada pelo IPDN, trazida aos autos pela empresa às peças 6 e 7, foi flagrantemente inconclusiva. 
Mais adiante, no mesmo parecer, o MPTCU faz expressa menção aos documentos que deveriam ter constado de tal prestação de contas, a saber: a) plano de trabalho; b) relatório de execução físico-financeira; c) demonstrativo da execução da receita e despesa, evidenciando os recursos recebidos em transferências, a contrapartida, os rendimentos auferidos da aplicação dos recursos no mercado financeiro, quando for o caso e os saldos; d) relação de pagamentos; e) relação de bens (adquiridos, produzidos ou construídos com recursos da União) ; f) conciliação bancária; e g) faturas, recibos, notas fiscais e outros documentos comprobatórios abrangendo a totalidade dos recursos repassados.
Com exceção do documento mencionado na letra "a", plano de trabalho, que se trata de peça básica a guiar a atuação da convenente na execução do objeto, todos os outros são também exigíveis nas prestações de contas parciais, conforme se observa do art. 32 da IN STN 01/1997.
Assim, de se concluir que o parecer do MPTCU à peça 18 não induziu a erro o colegiado de ministros, como alegado pelos embargantes, dado que a imprecisão observada ao mencionar a expressão "prestação de contas final" se desfaz pela simples análise da indicação da documentação que seria esperada a título de prestação de contas, mesmo que parcial.  
Também improcedente o argumento de que a única irregularidade apontada pela então Secex/AL, relacionada à emissão de cheque para "suprimento de caixa" para pagamento em espécie a diversos credores no montante de R$ 80.460,78, estaria devidamente esclarecida em defesa apresentada à peça 56 (letra "b" do item 20 deste voto) . A esse respeito, transcrevo trecho do voto condutor da decisão embargada que enfrentou a questão (peça 185, p. 3) :
27. Quanto à análise dessa documentação [peça 56], acolho as conclusões da Serur no sentido de que, "ao fim e ao cabo, a documentação apresentada à peça 56, aparenta indicar a utilização de recursos para as finalidades do PETI, não obstante as despesas relativas à conta de suprimento de fundos não possam, a priori, ser acolhidas, pela perda do nexo causal quando da retirada dos recursos da conta específica do Convênio para manejo por funcionária do IPDN".
28. A conta bancária relativa ao suprimento de fundos foi movimentada por meio de cheques nominais à funcionária do IPDN, Srª Dária Maria Pereira, de sorte que ela realizava os saques respectivos e procedia aos pagamentos das despesas, mesmo daquelas que não ostentavam a característica de pronto pagamento, como aquisição de máquinas de costura e pagamento de conta telefônica. 
29. Assim procedendo, além de contrariar cláusula expressa do ajuste que previa que os saques dessa conta bancária deveriam ser utilizados para pagamento de despesas previstas no plano de trabalho, mediante cheque nominativo ao credor ou ordem bancária, impediu-se a formação do devido nexo de causalidade entre os recursos transferidos e as despesas realizadas.
Por fim, não merece guarida a razão de embargos trazida pelo Sr. Carlos Ricardo Nascimento Santa Ritta de que o reconhecimento de ocorrência de apropriação indébita pelo próprio Estado de Alagoas, com posterior recolhimento à União do valor de R$ 469.300,00, seria razão suficiente para a não aplicação da multa a ele imposta, prevista no art. 58 da Lei 8.443/1992.
É que tal novo argumento apresenta nesta fase processual, busca rediscutir questão de mérito tratada pela decisão combatida. Como já salientado neste Voto, os embargos de declaração, a rigor, não são aptos a promover rediscussão de mérito.
Estando os autos em meu Gabinete, o IPDN apresentou novos documentos constantes das peças 215 a 254.
Na peça 215, consta memorial em que se menciona, além dos argumentos já analisados nos presentes embargos e apontados nas letras "a" e "b" do item 20 deste voto, a relação de documentos constantes da peça 7, p. 167 a 231 (projetos, planos de capacitação, planos de trabalho, recortes de jornal e fotografias) que comprovariam a execução do Projeto "Peti Gera Renda", bem como a relação mensal de todos os pagamentos realizados pelo IPDN, sob a forma de tabela, entre os meses de novembro de 2003 a outubro de 2004, no valor total de R$ 626.685,21 (peças 216 a 225 e 227 a 228) .
As demais peças (peça 226, 229 a 254) trazem novas informações acerca das prestações de contas apresentadas pelo IPDN à Secretaria de Estado da Assistência e Desenvolvimento Social do Estado de Alagoas - Seades/AL, dados inéditos ainda não analisados no âmbito desta TCE e cujo tratamento será proposto mais adiante neste voto.
Os planos de trabalho (peça 7, p. 176, 190 a 202, 206 a 210) aos quais o memorial (peça 215) fez referência são, na verdade, planos de capacitação de cursos que foram ministrados pelo IPDN, não guardando relação com o plano de trabalho ou projeto técnico do convênio que seria necessário para guiar as ações a serem desenvolvidas no âmbito da avença e cuja ausência foi um dos fundamentos para o julgamento das presentes contas pela irregularidade.
Do mesmo modo, cotejando as relações mensais de pagamentos trazidas em sede de memorial (peças 216 a 225 e 227 a 228) com os documentos que integram os autos e que fundaram a condenação ora embargada, as únicas despesas que constam dessas relações e que restaram devidamente comprovadas, com o correspondente débito na conta corrente vinculada ao ajuste (peça 6, p. 30 a 72) , foram aquelas referentes aos pagamentos realizados às gráficas responsáveis pela elaboração de material didático e pelo fornecimento de material de expediente, para as quais foram apresentadas as notas fiscais associadas, conforme se observa da tabela resumo a seguir:
	Gráfica
	CNPJ
	Data
	Valor
	Nota Fiscal

	Alcântara Indústria Gráfica e Editora Ltda. ME (Gráfica Shallon) 
	05.638.139/0001-89
	3/5/2004
	R$ 6.559,00
	000072 (peça 7, p. 4) 

	Alcântara Indústria Gráfica e Editora Ltda. ME (Gráfica Shallon) 
	05.638.139/0001-89
	29/12/2003
	R$ 30.000,00
	000020 (peça 7, p. 5) 

	Girassol Papelaria Presentes Ltda.
	03.529.037/0001-08
	7/4/2004
	R$ 10.000,00
	2576 (peça 7, p. 107) 

	Girassol Papelaria Presentes Ltda.
	03.529.037/0001-08
	15/1/2004
	R$ 10.000,00
	2563 (peça 7, p. 109) 

	Girassol Papelaria Presentes Ltda.
	03.529.037/0001-08
	8/12/2003
	R$ 29.000,00
	2551 (peça 7, p. 111) 

	Total
			R$ 85.559,00
	
Em análise de cada uma das notas fiscais apresentadas, observa-se expressa menção ao programa "Peti Gera Renda", objeto do convênio celebrado entre o Estado de Alagoas e o IPDN para implementação de ações do Peti, inclusive com o atesto de sua execução por representante daquele Instituto, fato que, a meu sentir, demonstra o nexo de causalidade a incidir sobre tais despesas a suplantar, inclusive, como já registrado neste voto, a ausência do projeto técnico que deveria estar associado ao ajuste.
A análise das despesas ora procedida, apesar de não arguida expressamente em sede de embargos, deixou de ser realizada quando da apreciação dos recursos de reconsideração interpostos, em clara omissão do julgado embargado.
O recurso de reconsideração, dado seu largo espectro de cognição, tem por finalidade a realização de ampla e nova análise de toda documentação que consta dos autos e que fundou o acórdão condenatório recorrido, independentemente da apresentação de novos documentos em sede recursal. A inobservância de tal preceito, por comprometer a regularidade do processo e dado seu caráter de cogência, constitui verdadeira questão de ordem pública, podendo ser arguida de ofício.
Nesse diapasão, a omissão ora apontada, por constituir questão de ordem pública, deve ser reconhecida de ofício, nos termos do Acórdão 1195/2009-TCU-Primeira Câmara, o que enseja o acolhimento parcial dos presentes embargos, com efeitos modificativos, de sorte a reduzir a condenação em débito dos responsáveis em R$ 85.559,00. 
Já a documentação inédita trazida às peças 226, 229 a 254, que, aparentemente, foi encaminhada a título de prestações de contas parciais para a Seades/AL, pode trazer impacto significativo no deslinde do presente processo, considerando que ali são apresentados, entre outros, cheques emitidos, recibos e notas fiscais das despesas realizadas, ou seja, comprovantes que possuem potencial para demonstrar regularidade no cumprimento do objeto do ajuste.
Deixo, contudo, de avaliar os novos documentos em sede de embargos dada a estreita via de cognição própria da espécie. Por sua vez, poderá o responsável, se assim desejar, se valer da prerrogativa prevista no art. 35 da Lei 8.443/1992, para interpor recurso de revisão junto a esta Corte de Contas uma vez que, à primeira vista, os elementos contidos nos novos documentos apresentados se enquadram nos requisitos atinentes à espécie recursal.
Com essas considerações, VOTO para que o Tribunal aprove a minuta de acórdão que ora submeto à consideração deste Colegiado.
TCU, Sala das Sessões Ministro Luciano Brandão Alves de Souza, em 8 de outubro de 2019.
Ministro VITAL DO RÊGO
Relator